【裁判字號】    95,訴緝,1
【裁判日期】    950724
【裁判案由】    偽造文書等
【裁判全文】
臺灣基隆地方法院刑事判決               95年度訴緝字第1號
公  訴  人  臺灣基隆地方法院檢察署檢察官
被      告  己○○
選任辯護人  郭登富律師
上列被告因偽造文書等案件，經檢察官提起公訴（84年度偵字第2
080號），本院判決如下：
    主  文
己○○無罪。
    理  由
一、公訴意旨略以：被告己○○於民國82年10月10日擔任會首，
    召集每會新臺幣（下同）20,000元之合會，會期自82年10月
    10日起至84年8月10日止（起訴書誤繕為84年7月10日，業據
    公訴檢察官當庭及以補充理由書更正），會員有丙○○、甲○○、丁○○（以其父戊○○、其妹陳美華名義參加2 會）
    等人，包括會首己○○共計23會（起訴書誤繕為21會，業據
    公訴檢察官當庭及以補充理由書更正）。詎被告己○○竟基
    於偽造私文書及詐欺之概括犯意，於該合會期間，在臺北縣
    永和市○○街20號開標時，趁會員未親自下標單競標之際，
    先後偽冒「戊○○」、「陳美華」2 人名義（起訴書誤繕偽
    冒「丙○○」、「甲○○」或「丁○○」、「陳美華」名義
    ，業據公訴檢察官當庭及以補充理由書更正），偽填不詳數
    額標金之標單持以標得會款，使丙○○、甲○○及其他活會
    會員陷於錯誤而交付會款，被告己○○於甲○○在84年7 月
    10日倒數第2 會得標後，因籌不出款項給予甲○○（起訴書
    贅載「丁○○」），且逃逸無蹤，因認被告涉刑法第216 條
    、第210條之偽造及行使偽造文書罪、刑法第339條第1 項之
    詐欺取財罪嫌云云。
二、按犯罪事實應依證據認定之，無證據不得認定其犯罪事實，
    又不能證明被告犯罪或其行為不罰者，應諭知無罪之判決，
    刑事訴訟法第154 條第2 項、第301 條第1 項分別定有明文
    。次按認定不利於被告之事實，須依積極證據，苟積極證據
    不足為不利於被告事實之認定時，被告之抗辯或反證縱屬虛
    偽，仍不能以此資為積極證據應予採信之理由，即應為有利
    於被告之認定，更不必有何有利之證據（30年上字第482 號
    判例意旨參照）。另按刑事訴訟法第161條第1項規定：「檢
    察官就被告犯罪事實，應負舉證責任，並指出證明之方法」
    。因此，檢察官對於起訴之犯罪事實，應負提出證據及說服
    之實質舉證責任，倘其所提出之證據，不足為被告有罪之積
    極證明，或其闡明之證明方法，無從說服法官以形成被告有
    罪之心證，基於無罪推定之原則，自應為被告無罪判決之諭
    知（最高法院92年度台上字第128 號判例參照）。另按刑法
    第339條第1項詐欺罪之成立，以意圖為自己或第三人不法所
    有，以詐術使人將本人或第三人之物交付為要件，所謂以詐
    術使人交付，必須被詐欺人因其詐術而陷於錯誤，若其使用
    方法，不能認為詐術，亦不致使人陷於錯誤，即不構成該罪
    （最高法院46年臺上字第260號判例）。
三、公訴人認被告涉有上揭詐欺等罪嫌，係以告訴人甲○○於84
    年7月14日、25日於偵查中之指述，84年10月3日、90年11月
    26日於本院訊問時之指述；告訴人丙○○於84年7 月25日於
    偵查中之指述，90年11月26日於本院訊問時之指述；證人丁○○84年7月14日於偵查中未經具結之證述及合會員名單1紙
    為其主要論據。訊據被告固坦認確有自任會首，召集前開合
    會，該合會在甲○○標得倒數第2 會後即倒會等情，惟堅詞
    否認有何偽造及行使偽造文書或詐欺取財犯行，辯稱：伊召
    集合會原均運作正常，在倒數第2 會時，因積欠賭債無法繼
    續經營生意而倒會，且為躲避債務搬離住所，故並無詐欺之
    不法所有意圖，伊更未偽冒戊○○、陳美華之名義標取會款
    ，係原本打算買原來承租做為營業用的房子，所以才向丁○○之父戊○○借標2會等語。
四、經查：
(一)、程序（證據能力）部分
  1.告訴人甲○○於84年7 月14日、25日於偵查中之指述，84年
    10月3日於本院84年度訴字第368號、90年11月26日於本院90
    年度訴緝字第32號訊問時之指述；告訴人丙○○於84年7 月
    25日於偵查中之指述，90年11月26日於本院90年度訴緝字第
    32號訊問時之指述：
    依修正後刑事訴訟法施行法第7條之3規定：「中華民國92年
    1 月14日修正通過之刑事訴訟法施行前，已繫屬於各級法院
    之案件，其以後之訴訟程序，應依修正刑事訴訟法終結之。
    但修正刑事訴訟法施行前已依法定程序進行之訴訟程序，其
    效力不受影響。」，而92年2月6日修正公布之刑事訴訟法，
    業於同年9月1日施行，查本件係於84年9月8日即修正刑事訴
    訟法施行前繫屬於本院，此有法院收文章蓋於臺灣基隆地方
    法院檢察署84年9月8日基檢革愛字第14451 號函可稽。再按
    刑事訴訟法採國家訴追主義，檢察官代表國家執行職務與被
    告立於對等地位，依刑事訴訟法第283 條，證據由法院自由
    判斷之規定，即告訴人之陳述如有可信，亦無妨逕予採用（
    最高法院20年度上字第1649號判例參考）；又按刑事訴訟法
    第186條第1項前段所規定之「具結」，係指「依法」有具結
    義務之人，履行其具結之義務而言，並非所有未令其具結之
    人所為之陳述即當然無證據能力，告訴人於修正刑事訴訟法
    施行前，係本於告訴人之獨特地位而為陳述，依當時有效之
    刑事訴訟法並無應具結之規定，故於刑事訴訟法修正前所為
    之陳述，並不因其未具結而無證據能力（最高法院94年度臺
    上字第4397號判決意旨參照）。查本件甲○○、丙○○於84
    年7 月14日向臺灣基隆地方法院檢察署對被告提出申告，且
    於檢察官於偵查時及本院訊問時均係本於告訴人之地位而為
    陳述，此觀歷該次訊問筆錄已明，而刑事訴訟法修正前，司
    法實務一向認為告訴人之指述非不得做為證據，且有前開判
    例（決）足參，故告訴人甲○○、丙○○於刑事訴訟法92年
    9月1日施行前所為之上開陳述，係依當時之法定程序所為之
    指述，依刑事訴訟法施行法第7條之3 之規定，自不能以其2
    人當時未經具結之故，而遽認其2 人上開期日所為陳述不得
    作為證據。又本院亦將告訴人於偵查中之筆錄，提示予被告
    閱覽並告以要旨，業經合法調查，且被告及辯護人均不聲請
    傳喚告訴人甲○○、丙○○，對於證據能力亦表示無意見，
    而經本院審酌後，認卷內告訴人2 人於偵查中之指述並無違
    法取證而不具信用性之情事，應認渠等於偵查中之所述「非
    顯不可信」，故告訴人 2人於偵查中向檢察官所為之陳述及
    於本院84年度訴字第368 號、本院90年度訴緝字第32號訊問
    時向法官所為之陳述，依刑事訴訟法第159條之1規定，均應
    認均具有證據能力（95年度台上字第913號判例參照）。
  2.證人丁○○於84年7月14日偵查中之證述：
    按證人應命具結，56年1 月28日修正通過之刑事訴訟法及現
    行刑事訴訟法第186條第1 項本文定有明文（56年1月28日修
    前列為第173條第1項本文）。又按證人之調查並未於訊問前
    或訊問後命其具結，又未說明不得令其具結之原因，依刑事
    訴訟法第173條第1項（即現行法186條第1項）之規定，關於
    該項證言之採取，不能謂非違法（最高法院34年上字第824
    號判例參照）；另按證人除有法定不得令具結之事由外，均
    應於供前或供後使其具結，並應於具結前，告以具結之義務
    及偽證罪之處罰，用以擔保證人之證言，係據實陳述而無匿
    、飾、增、減，檢察官偵查中，或審理事實之法院於調查、
    審理時，訊問證人而違背應命具結之規定，未使證人於供前
    或供後具結，則該證人供述之證言，既欠缺法定程序要件，
    不足以擔保其真實性，自非合法調查所取得之證據資料，應
    無證據能力而不得作為判斷之依據（最高法院88年台上字第
    647號判決、87年台上字第2021號判決、90年度台上字第259
    1號判決意旨參照）。本件證人丁○○於84年7月14日偵查中
    就被告是否涉有本件冒標犯行之事實為陳述（見84年度偵字
    第2080號卷第4頁、第5頁），並未居於告訴人之地位為申告
    ，檢察官未命其具結，又未說明不得令其具結之原因，雖其
    作證時，刑事訴訟法第158條之3「證人、鑑定人依法應具結
    而未具結者，其證言或鑑定意見，不得作為證據」，尚未修
    正通過，惟依當時有效之該法第186 條之規定及前開最高法
    院前開判例（決）意旨，於刑事訴訟法第158條之3修正通過
    前，仍認證人應命其具結，否則不能認具有證據能力而得為
    證據，檢察官既違背該條之規定而訊問證人丁○○，雖被告
    、辯護人並無提出異議，然證人丁○○於偵查中之證詞應無
    證據能力，自無刑事訴訟法施行法第7條之3但書規定之適用
    ，先予敘明。
(二)、實體部分：
  1.證人丁○○於95年7 月10日本院審理時到庭結證稱：伊有跟
    己○○招募之82年10月10日至84年8 月10日止之合會，是以
    父親「戊○○」、妹妹「陳美華」的名義跟2 會的，其實算
    是活會，但是因為爸爸與被告是朋友，所以被告就跟爸爸借
    標，爸爸口頭有答應，被告就拿去標，之後爸爸才告訴伊，
    伊於偵查庭時尚不知道爸爸有借被告標2 會等語，核與證人
    即名義上會員戊○○於同日本院審理時證稱：是被告找伊加
    入合會，伊叫女兒跟2 個會，被告當時說要在永和買房子，
    因為欠錢，所以跟伊借標這2 個會，伊基於朋友關係，就答
    應借被告，因為女兒很孝順，且當時其等都住在一起，所以
    伊覺得有權利借予被告，被告是第幾會向說要借，伊忘記了
    ，也忘記何時跟女兒講等情相符，是其等於本院審理時已明
    確證述被告並無冒標之情事，雖公訴人於補充理由書中所指
    其等於本院審理時就證述借標之情節有所瑕疵或不明確，且
    證人丁○○之證述與其偵查中所述尚係活會之情不符，及被
    告於先前均未供稱有借標一事，而認證人丁○○、戊○○於
    本院審理時證述或被告所辯借標一事不可採信，姑不論有無
    理由，然檢察官所舉證人丁○○於偵查中之證述，並無證據
    能力，已如前述，自不得做證明被告確有冒標陳美華、戊○○2 會及因冒標而詐得多少合會金之積極證據，依前開判例
    意旨（最高法院30年上字第482號、92年度台上字第128號判
    例意旨參照），自難以證人於本院審理時有利於被告之證述
    有所瑕疵、不明確或被告先前未供述有借標之情，而遽被告
    有何以偽造標單得標之方式施用詐術，使活會會員陷於錯誤
    而繼續繳納活會會款之犯行。至告訴人甲○○雖指稱：上次
    開庭時丁○○說這個會她有2個活會，所以己○○有盜標丁○○這2會，詳細情形不清楚云云（見84年度偵字第2080 號
    偵查卷第23頁、本院90年度訴緝字第32號卷第35頁至第36頁
    ）；告訴人丙○○指稱：上次開庭時有聽說丁○○是活會，
    詳細情形不清楚云云（見本院90年度訴緝字第32號卷第35頁
    至第36頁），然渠等均係聽聞證人丁○○所述而認知「丁○○」尚屬活會，並非因本身參加開標而親身知悉；況本案之
    互助會係每月10日開標，且會單上之名義人係「陳美華」、
    「戊○○」，業據告訴人甲○○指述明確，並有本案合會之
    會單1紙可稽（見84年度偵字第2080號偵查卷第4頁、第30頁
    ），然證人丁○○於84年7月14日偵查中證稱：伊跟2會，「
    伊自己一會」，另一會是「用妹妹陳美華的名字」，被告於
    84年7月9日晚上到家中說這個月伊得標，直到昨天丙○○才
    說被告跑掉了云云（雖無證據能力，惟仍可作為彈劾告訴人
    指述之可信度，見84年度偵字第2080號偵查卷第4至第5頁）
    ，所述與本案合會之得標日期及會單上所載會員不符，反與
    告訴人丙○○於同日所提出被告另外召開之互助會單上記載
    「丁○○」、「陳美華」為會員相符（當日並未提出本案互
    助會單，見84年度偵字第2080號偵查卷第6 頁），則丁○○
    所述究竟係被告所召集之哪一合會為活會，實不明確，且證
    人丁○○、戊○○於本院審理時已到庭結證稱本案合會並無
    冒標之情事，自難以告訴人2 人所指：證人丁○○當時告知
    告訴人甲○○、丙○○其尚屬活會云云，而認被告有冒標陳
    美華、戊○○2會之犯行。
  2.另告訴人甲○○於偵查中及本院訊問時指稱：伊要告被告詐
    欺，被告是82年10月10日到94年10月（應係8 月之誤載）10
    日的會，伊是84年7月10日標到，是倒數第2會標到，得標後
    ，被告本應在13日付款，但12日就搬家跑掉，會錢一直都沒
    有給伊，伊不認識其他會員等語（見84年度偵字第2080號偵
    查卷第4頁、第23頁、本院84年度訴字第368號卷第26頁、本
    院90年度訴緝字第32號卷第34頁至第35頁）；告訴人丙○○
    於偵查中及本院訊問時指稱：伊參加1 會，而且是尾會，因
    甲○○得標後，被告未給付會款即搬家逃跑，所以伊仍是活
    會等情（見84年度偵字第2080號偵查卷第22頁、見本院90年
    度訴緝字第32號卷第34、35頁）云云。然觀諸該合會之進行
    過程，含會首總會數共23會，進行至第22會方始倒會，是該
    合會已正常運作許久，核與一般虛列會員之合會詐欺，多於
    合會進行之初即以人頭大量標會詐取會款後惡性倒會之常情
    不符；參以民間合會，基本上雖應以互為誠信為基礎，受邀
    集人當自行評估風險，而後考量加入之可行性，故參加合會
    之會員恆可預見事後會首有無力清償或遲延清償之風險，是
    縱會首事後有債務不履行之情狀，如無積極證據足以認定其
    在召集合會之初即有詐財之本意，尚難因事後有債務不履行
    之情事，即推定其必然自始蓄意行騙。從而，告訴人2 人既
    係自願加入被告所召集之前揭合會，雖告訴人甲○○對於未
    能取得合會金及告訴人丙○○對於未及得標，被告即倒會且
    避不見面等情諸多責難，然尚難遽認告訴人2 人有何因被告
    施用詐術而陷於錯誤，始行參加該合會並如期繳納會款之情
    事。
  3.綜上各節參互以析，而公訴人所舉證據未能證明被告有何以
    偽造標單得標之方式施用詐術，使活會會員陷於錯誤而繼續
    繳納活會會款之犯行，則被告所涉偽造及行使偽造私文書用
    以詐欺取財部分，尚屬不能證明，且本件亦難僅因被告事後
    有債務不履行之情形，即推定其有詐欺取財之犯意。從而，
    公訴人就被告上開詐欺取財、偽造及行使偽造私文書犯行所
    舉之證據，並不足以使本院獲得被告有罪之確信。本件被告
    因資金週轉困難，致合會無法繼續進行，因而倒會，應屬民
    事糾紛，宜循民事途徑解決。此外，復無其他積極證據足認
    被告涉有公訴人所指之詐欺或偽造及行使偽造私文書犯行，
    依照前揭說明及判例意旨，既不能證明被告犯罪，依法即應
    諭知無罪之判決。
五、至公訴人於準備程序所提出之補充理由書中指稱：被告承前
    詐欺之概括犯意，於甲○○在84年7月10日倒數第2會得標後
    ，仍繼續收取丙○○代繳之會員陳啟清、葉文章、吳雪蘭等
    死會會款，並於收取會款後即避不見面，致甲○○未能取得
    標金，因認被告此部分亦涉犯刑法第339條第1項之詐欺取財
    罪嫌等語（係依84年8月1日丙○○、甲○○所提出之告訴理
    由狀之記載）。姑且不論上開行為是否該當於詐欺取財罪，
    惟按起訴書依刑事訴訟法第264條第2項第2款規定應記載「
    犯罪事實及證據並所犯法條」，是起訴書記載犯罪事實，係
    為確定審判對象及保障被告防禦權得以充分行使。經查：起
    訴書中係記載「嗣於84年7月10日會期（倒數第2會）屆至，
    因籌不出款項給予得標會員甲○○、丁○○（「丁○○」應
    係贅載）而被識破」，並未敘及補充理由書所指上開部分之
    犯罪事實，是公訴人於準備程序中所提出之補充理由書上開
    部分，顯已逾越檢察官原先起訴之基本事實；又本件公訴人
    起訴被告前開詐欺之犯行，業經本院認其犯嫌不足，為無罪
    之諭知，自難認本案與補充理由書所指之上開詐欺犯罪事實
    有94年2月2日修正前刑法之連續犯關係，本院亦無從併予審
    理，併此敘明。
據上論斷，應依刑事訴訟法第301條第1項，判決如主文。
本案經檢察官乙○○到庭執行職務。
中    華    民    國    95    年    7     月    24    日
                  刑事第二庭    審判長法  官  王敏慧
                                      法  官  劉桂金
                                      法  官  許心
以上正本證明與原本無異。
對於本件判決如有不服，應於收受送達後10日內，向本院提出上
訴書狀，上訴於臺灣高等法院，並按他造當事人之人數附具繕本
。
中    華    民    國    95    年    7     月    24    日
                                      書記官  邱李和


司法院資訊處製作；財團法人民間司法改革基金會備份。
